【裁判字號】    99,重訴,74
【裁判日期】    990720
【裁判案由】    拆屋還地   等
【裁判全文】
臺灣高雄地方法院民事判決              99年度重訴字第74號
原      告  高雄市政府
法定代理人  丁○
訴訟代理人  吳榮昌律師
複代理人    己○○
            戊○○
            陳世川律師
被      告  乙○○
            庚○○
上列當事人間拆屋還地等事件，本院民國99年7月20日言詞辯論
終結，判決如下：
    主  文
被告庚○○應將坐落高雄市三民區○○○段一小段六二二之三五
地號土地上如附圖斜線所示編號A 、B 、C 、D 建物拆除，將上
開斜線面積合計貳佰壹拾柒點壹貳平方公尺之土地返還原告。
被告乙○○應自坐落高雄市三民區○○○段一小段六二二之三五
地號土地上如附圖斜線所示編號A 、B 、C 、D 建物遷出。
被告庚○○應自民國九十八年七月一日起至返還第一項土地之日
止，按月給付原告新台幣壹萬柒仟肆佰元；被告乙○○應自民國
九十八年七月一日起至遷出第二項所示建物之日止，按月給付原
告新台幣壹萬柒仟肆佰元。如其中一被告已履行給付，其他被告
免給付義務。
原告其餘之訴駁回。
訴訟費用由被告負擔。
本判決第一至第三項，於原告以新台幣參佰捌拾壹萬元供擔保後
得假執行。但被告乙○○如以新臺幣壹仟壹佰肆拾貳萬玖仟捌佰
肆拾捌元為原告預供擔保，得免為假執行。
原告其餘假執行之聲請駁回。
    事實及理由
壹、程序部分：
一、本件被告庚○○經合法通知，無正當理由未於言詞辯論期日
    到場，核無民事訴訟法第386 條所列各款情形，爰依原告之
    聲請，由其一造辯論而為判決。
二、按訴狀送達後，原告不得將原訴變更或追加他訴，但請求之
    基礎事實同一、擴張或減縮應受判決事項之聲明者，不在此
    限，民事訴訟法第255 條第1 項第2 、3 款定有明文。本件
    原告起訴時原係請求：(一)被告徐惠美應將坐落高雄市三民區
    ○○○段一小段622 之35地號土地上面積合計171.21平方公
    尺之建物拆除，將土地返還原告。(二)被告乙○○應自98年7
    月1 日起至返還前開土地止，按月給付原告新台幣（下同）
    13,721元。(三)願供擔保，請准宣告假執行。嗣訴狀送達被告
    後，追加建物之事實上處分權人庚○○為被告，聲明變更為
    ：(一)被告庚○○應將坐落高雄市三民區○○○段一小段622
    之35地號土地上如附圖斜線所示編號A 、B 、C 、D 建物拆
    除，將上開斜線面積合計217.12平方公尺之土地返還原告。
    (二)被告乙○○應自坐落高雄市三民區○○○段一小段622 之
    35地號土地上如附圖斜線所示編號A 、B 、C 、D 建物遷出
    。(三)被告乙○○、庚○○應自98年7 月1 日起至返還前開土
    地之日止，按月給付原告17,400元。(四)願供擔保請准宣告假
    執行。查原告追加被告庚○○部分，與起訴部分之基礎事實
    同一，而請求被告乙○○遷出面積及不當得利金額之變更，
    係屬擴張應受判決事項之聲明，是原告前開訴之變更及追加
    ，核與上開規定相符，均應予准許。
貳、實體部分：
一、原告起訴主張：坐落高雄市三民區○○○段一小段622-35地
    號土地（下稱系爭土地）為伊所有，被告庚○○所有門牌號
    碼高雄市○○區○○路190 、192 、194 號房屋（下稱系爭
    房屋），無占有使用系爭土地之權源，卻占用系爭土地如附
    圖所示Ａ、Ｂ、Ｃ、Ｄ所示部分（下稱系爭建物），並將系
    爭房屋出租予被告乙○○占有使用，被告2 人並無法律上之
    原因，而受有每月相當租金之利益新台幣（下同）17,400元
    ，爰本於所有物返還請求權及不當得利之法律關係，提起本
    件訴訟。並聲明：(一)被告庚○○應將坐落高雄市三民區○○
    ○段一小段622 之35地號土地上如附圖斜線所示編號A 、B
    、C 、D 建物拆除，將上開斜線面積合計217.12平方公尺之
    土地返還原告。(二)被告乙○○應自坐落高雄市三民區○○○
    段一小段622 之35地號土地上如附圖斜線所示編號A 、B 、
    C 、D 建物遷出。(三)被告乙○○、庚○○應自98年7 月1 日
    起至返還第1 項土地之日止，按月給付原告17,400元。(四)願
    供擔保請准宣告假執行。
二、被告乙○○則以：伊自96年8 月17日起即以每月4 萬元之代
    價向被告庚○○承租系爭房屋，伊目前使用系爭房屋經營鍋
    燒麵小吃店，因系爭房屋係被告庚○○所有，故伊向被告庚
    ○○承租，伊雖同意原告之請求自系爭房屋遷出，惟伊既已
    向被告庚○○承租，而每月繳交租金4 萬元，原告請求其給
    付相當於租金之不當得利，並不合理等語資為抗辯。並聲明
    ：(一)原告之訴及假執行之聲請均駁回。(二)如受不利判決，願
    供擔保免為假執行。
三、被告庚○○未於言詞辯論期日到場，亦未提出書狀作何聲明
    或陳述。
四、兩造不爭執事項：
  (一)系爭土地為原告所有，系爭房屋之房屋稅納稅義務人及事實
    上處分權人為被告庚○○，目前由被告乙○○實際占有使用
    中。
五、本件之爭點：
  (一)原告請求被告庚○○拆除系爭建物，有無理由？
  (二)原告請求被告給付相當租金之不當得利，有無理由？
六、得心證之理由
  (一)系爭土地係原告伊所有乙節，業據原告提出土地謄本為證（
    見本院卷第51頁），而被告庚○○所有之系爭房屋，無占有
    使用系爭土地之權源，卻占用系爭土地如附圖所示Ａ、Ｂ、
    Ｃ、Ｄ所示部分面積合計217.12平方公尺，並將系爭房屋出
    租予被告乙○○等節，業經本院勘驗現場，及囑託高雄市政
    府地政處三民地政事務所測量屬實，有本院99年3 月19日勘
    驗筆錄及高雄市政府地政處前鎮地政事務所99年5 月19日高
    市地民二字第0990004425號函暨所附之土地複丈成果圖在卷
    可憑（見本院卷第89至90頁），復有高雄市稅捐稽徵處三民
    分處99年1 月11日高市稽三房字第0988601019號函暨所附之
    房屋稅籍登記表在卷可稽（見本院卷第18至19頁），而被告
    庚○○於相當時期受合法通知，未於言詞辯論期日到場，復
    未提出書狀爭執，且經本院調查前揭證據之結果，堪認原告
    之主張為真實。
  (二)按所有人對於無權占有或侵奪其所有物者，得請求返還之。
    對於妨害其所有權者，得請求除去之，有妨害其所有權之虞
    者，得請求防止之，民法第767 條定有明文。又房屋拆除為
    一種事實上之處分行為，是未經辦理所有權第一次登記之建
    物，須有事實上處分權者始得予以拆除（最高法院85年度台
    上字第3077號判決意旨參照）。查系爭土地為原告所有，又
    系爭房屋係被告庚○○所有，無占有使用系爭土地之權源，
    卻占用系爭土地如附圖所示Ａ、Ｂ、Ｃ、Ｄ所示部分，並將
    並將系爭房屋出租予被告乙○○，業如前述，則原告本於所
    有權人地位訴請被告庚○○將系爭土地如附圖斜線所示編號
    A 、B 、C 、D 建物拆除，將上開斜線面積合計217.12平方
    公尺之土地返還予原告，及請求被告乙○○自坐落高雄市三
    民區○○○段一小段622 之35地號土地上如附圖斜線所示編
    號A 、B 、C 、D 建物遷出，均有理由，應予准許。
  (三)次按租賃契約為債權契約，出租人不以租賃物所有人為限，
    出租人未經所有人同意，擅以自己名義出租租賃物，其租約
    並非無效，僅不得以之對抗所有人。至所有人得否依不當得
    利之法律關係，向承租人請求返還占有使用租賃物之利益，
    應視承租人是否善意而定，倘承租人為善意，依民法第952
    條規定，得為租賃物之使用及收益，其因此項占有使用所獲
    利益，對於所有人不負返還之義務，自無不當得利可言；倘
    承租人為惡意時，對於所有人言，其就租賃物並無使用收益
    權，即應依不當得利之規定，返還其所受利益（最高法院91
    年度台上字第1537號判決參照）。查被告乙○○固提出房屋
    租賃契約書1 份（見本院卷第40頁），證明其係向被告庚○
    ○承租系爭房屋，而得使用系爭房屋，惟原告並未將系爭土
    地出租予被告庚○○，業據原告供陳在卷（見本院卷第113
    頁），且被告乙○○復未能提出被告庚○○有何合法占用如
    附圖所示A 、B 、C 、D 土地之正當權源，則縱被告乙○○
    確曾支付租金向被告庚○○承租系爭房屋，而租賃契約係屬
    債權契約，基於契約之相對性，被告乙○○亦僅能對被告庚
    ○○主張有權占有，而不得對原告主張有權使用前開土地；
    況被告乙○○前於92年9 月9 日與甲○○、丙○○繼承系爭
    房屋，嗣於96年間再將系爭房屋轉讓予郭碧慧、庚○○乙節
    ，有系爭房屋稅籍登記表在卷可參（見本院卷第19頁），則
    被告乙○○既曾因繼承而取得系爭房屋之事實上處分權，理
    應就系爭房屋無權占有使用系爭土地乙情，知之甚稔，是被
    告乙○○係屬惡意承租人，對於所有人原告而言，被告乙○
    ○就該租賃物並無使用收益權，即應依不當得利之規定返還
    其所受利益，甚為明確。
  (四)末按無法律上原因而受利益，致他人受損害者，應返還其利
    益，民法第179 條定有明文。又無權占有他人土地，可能獲
    得相當於租金之利益，此為社會通常之觀念。按城市地方房
    屋之租金，以不超過土地及其建築物申報總價額年息10% 為
    限。此項規定，於租用基地建築房屋之情形亦準用之，土地
    法第97條第1 項、第105 條定有明文。次查，土地法第97條
    第1 項規定所謂之土地價額，依同法施行法第25條之規定，
    係指法定地價而言。法定地價依同法第148 條規定，係指土
    地所有權人依土地法所申報之地價。查被告乙○○自96年8
    月17日起即向被告庚○○承租系爭房屋，業據被告乙○○自
    承在卷（見本院卷第95頁），又系爭土地自96年1 月起之申
    報地價為19,234元，此有系爭土地地價第二類謄本在卷可考
    （見本院卷第11頁）。再如附圖所示A 、B 、C 、D 所占有
    之土地，面臨南台路，臨近高雄火車站及高雄中學，交通便
    利，並有商機乙節，有本院勘驗筆錄在卷可憑（見本院卷第
    72 至73 頁），本院斟酌上開狀況，依土地法第97條規定，
    認為原告主張按年息5%計算相當於租金之不當得利應為適當
    ，則被告無權占有之土地受有相當於租金之不當得利，每月
    為17 ,400 元【19,234×217.12×0.05÷12＝17,400（元以
    下四捨五入）】，是原告請求被告庚○○自98年7 月1 日起
    至返還前開土地之日止，按月給付原告17,400元，請求被告
    乙○○自98年7 月1 日起至遷出系爭建物之日止，按月給付
    原告17,400元，依法自屬有據。又被告乙○○並非系爭建物
    之事實上處分權人，其雖無權占有系爭土地，惟僅負有自前
    開建物遷出之義務，並無返還土地之義務，即被告乙○○自
    前開建物遷出後，即未受有不當得利，則原告請求被告乙○
    ○自遷出日起至返還前開土地之日止部分之不當得利，為無
    理由，應予駁回。
  (五)從而，原告依民法第767 條物上請求權之規定，及民法第17
    9 條不當得利之法律關係，請求被告庚○○將坐落高雄市三
    民區○○○段一小段622 之35地號土地上如附圖斜線所示編
    號A 、B 、C 、D 建物拆除，將上開斜線面積合計217.12平
    方公尺之土地返還原告；並請求被告乙○○自坐落高雄市三
    民區○○○段一小段622 之35地號土地上如附圖斜線所示編
    號A 、B 、C 、D 建物遷出；另請求被告庚○○自98年7 月
    1 日起至返還前開土地之日止，按月給付原告17,400元，請
    求被告乙○○自98年7 月1 日起至遷出如附圖所示A 、B 、
    C 、D 建物之日止，按月給付原告17,400元，為有理由，應
    予准許，逾此部分之請求，即屬無據，應予駁回。又因被告
    庚○○、乙○○共同無權占用系爭土地，原告每月僅受有相
    當於租金之損害17,400元，則如其中一被告已履行給付17.4
    00元，另一被告自應免除該部分之給付義務。
七、原告及被告徐惠美均陳明願供擔保，聲請宣告假執行，或免
    為假執行，經核原告勝訴部分合於法律之規定，爰分別依聲
    請酌定如主文所示之擔保金額准許之。至原告敗訴部分，該
    部分假執行之聲請，因訴之駁回而失所依附，應予駁回。
八、又原告就不當得利之主張，固經本院為其部分敗訴之判決，
    惟依民事訴訟法第77條之2 之規定，以一訴附帶請求不併算
    其價額，因本件不當得利部分之請求係屬附帶請求，並未另
    併算裁判費用（最高法院96年度第4 次民庭會議決議參照）
    ，而原告既就所有物返還及除去妨害部分之請求全部勝訴，
    則本件全部訴訟費用自應由被告負擔，併予敘明。
九、據上論結：本件原告之訴為一部有理由、一部無理由，依民
    事訴訟法第385 條第1 項、第79條、85條第1 項、第390 條
    第2 項、第392 條第2 項，判決如主文。
中    華    民    國    99    年    7     月    20    日
                  民事第三庭法  官  洪能超
正本係照原本作成。
如不服本判決，應於送達後20日內，向本院提出上訴狀並表明上
訴理由，如於本判決宣示後送達前提起上訴者，應於判決送達後
10日內補提上訴理由書（須附繕本）。如委任律師提起上訴者，
應一併繳納上訴審裁判費。
中    華    民    國    99    年    7     月    20    日
                                書記官  火秋予

司法院資訊處製作；財團法人民間司法改革基金會備份。
